臺灣高等法院刑事裁定
111年度毒抗字第841號
抗  告  人  林炳輝



上列抗告人因毒品危害防制條例案件，不服臺灣新竹地方法院中
華民國111年7月28日裁定（111年度毒聲字第328號），提起抗告
，本院裁定如下：
　 主  文
抗告駁回。                                           
    理  由
一、原裁定意旨略以：抗告人即被告林炳輝（下稱抗告人）基於
    施用第一級毒品海洛因之犯意，於民國111年2月28日晚上6
    時許，在新竹市○○路○段000巷00號國立臺灣大學醫學院附設
    醫院新竹臺大分院一樓廁所內，以將海洛因置於針筒內注射
    之方式，施用海洛因1次，業據抗告人於偵查中坦承不諱，
    且抗告人於111年3月1日凌晨1時7分許，在國立臺灣大學醫
    學院附設醫院新竹臺大分院4A02號病房親採封緘之尿液，經
    送台灣尖端先進生技醫藥股份有限公司以酵素免疫分析法初
    步檢驗，結果呈鴉片類陽性反應，復經該公司以氣相層析質
    譜儀確認檢驗後，呈嗎啡、可待因陽性反應等情，有該公司
    111年3月11日出具之濫用藥物檢驗報告、新竹市警察局偵辦
    毒品案件尿液檢體委驗單、勘察採證同意書各1紙在卷可稽
    。是以，依抗告人之自白佐以抗告人之濫用藥物檢驗報告等
    證據，抗告人於前揭時地施用第一級毒品海洛因之犯行，堪
    以認定。抗告人前於91年間，因施用毒品案件，經臺灣彰化
    地方法院裁定送勒戒處所觀察勒戒後，因認有繼續施用毒品
    傾向，再經同法院以91年度毒聲字第2844號裁定令入戒治處
    所施以強制戒治，於92年11月22日執行完畢釋放出所，並經
    臺灣彰化地方檢察署檢察官以92年度戒毒偵字第639號、第6
    40號為不起訴處分確定等情，有本院被告前案紀錄表1份附
    卷可稽。是抗告人於強制戒治執行完畢釋放，3年後再犯本
    案施用第一級毒品案件，依毒品危害防治條例第10條、第20
    條規定，聲請人檢察官聲請將抗告人令入勒戒處所觀察勒戒
    ，應予准許。爰依毒品危害防制條例第20條第3項、第1項、
    觀察勒戒處分執行條例第3條第1項之規定，裁定抗告人施用
    第一級毒品，應送勒戒處所觀察、勒戒，其期間不得逾2月
    等語。
二、抗告意旨略以:抗告人就其施用毒品行為深感後悔，且有務
    必戒除毒癮之決心，經其檢討過去戒癮治療無法根絕毒癮之
    原因，發現自己完成戒癮治療後，因意志薄弱，無法斷除施
    用毒品之心理衝動及欲望，充分了解自己的軟弱乃是無法斷
    絕毒癮的根源。故為克服自己的軟弱及慾望，抗告人將接受
    基督的救贖和振救，並尋求專門以福音戒毒的財團法人新北
    市基督教晨曦會之協助，在信仰支持下配合醫療院所之戒癮
    治療，祈能改變生命價值觀，健康回歸社會，而抗告人因左
    髖關節深部感染，甫於111年7月12日再進行左髖暫全人工關
    節再置換手術，嗣於111年7月13日出院，醫囑至少需休養3
    個月，及持續門診追縱，此有長庚醫療財團法人林口長庚紀
    念醫院診斷證明書可稽，是以抗告人現況，實不宜令入勒戒
    處所為觀察勒戒，抗告人於111年7月22日具狀向檢察官懇請
    惠賜戒癮治療緩起訴處分，惟檢察官於收受抗告人之聲請狀
    前，已先向臺灣新竹地方法院聲請觀察勒戒，又未將抗告人
    之聲請狀送予臺灣新竹地方法院供承辦法官參閱，致為上揭
    令入勒戒處所為觀察勒戒之裁定。為此提起抗告，懇請審酌
    抗告人上開不宜入勒戒處所進行觀察勒戒之情事，撤銷原裁
    定等語。
三、按毒品危害防制條例於109年1月15日修正公布、同年7月15
    日施行，將施用毒品之再犯期間由「5年」改為「3年」，並
    就修正施行後仍於偵查中之案件，規定由檢察官逕依修正後
    規定處理，此觀同條例第20條第3項、第23條第2項、第35條
    之1第1款規定亦明。又本次修正之毒品危害防制條例第20條
    第3項及第23條第2項，雖僅將原條文之再犯期間由「5年」
    改為「3年」，惟鑑於將施用毒品者監禁於監獄內，僅能短
    期間防止其接觸毒品，因慣用毒品產生之「心癮」根本無法
    根除，並慮及毒品條例施行多年累積之戒毒經驗及實效，暨
    逐步擴充之醫療、戒癮機構、專業人力、社區支援系統等資
    源，尤以同條例第24條修正，擴大檢察官對施用毒品者附條
    件緩起訴處分之範圍，使其能視個案具體情形給予適當多元
    社區處遇。本次修正後對於施用毒品者之思維，自應與時俱
    進，擺脫以往側重於「犯人」身分之處罰，著重其為「病患
    」之特質，並以「治療」疾病為出發點，重新評價前揭所謂
    「3年後再犯」之意義。而毒品戒除不易，須經長期且持續
    之治療，施用毒品者既被視為「病患性犯人」，最佳處遇方
    式即為治療。對於施用毒品者之治療方式，有機構外之處遇
    （如自行赴醫院戒癮、附命完成戒癮治療緩起訴處分等），
    或機構內之觀察、勒戒或強制戒治；至對施用毒品者科以刑
    罰，無非在運用刑罰之一般預防功能以嚇阻毒品之施用。監
    獄為執行場所而非戒癮專責機構，針對施用毒品者及其再犯
    之特性，法務部於106年12月5日頒訂之「科學實證之毒品犯
    處遇模式計畫」，目的即是積極引進地區醫療體系之協助，
    提供毒癮戒治，落實社區追蹤輔導及治療之銜接，俾修復創
    傷、預防再犯。惟刑罰因涉及人身自由之基本權，故於施用
    毒品初犯時皆以傳統之機構外或機構內處遇方式治療，如再
    施用毒品時，始科以刑事責任。而當刑罰處遇仍不能有效幫
    助施用毒品者改善惡習時，即表示無法以此方式發揮治療效
    果，若繼續施以刑罰只具懲罰功能，不僅無法戒除毒癮，更
    漸趨與社區隔離，有礙其復歸社會。基於憲法應保障人民之
    生存權，及根據每個國民生存照顧需要提供基本給付之理念
    ，為協助施用毒品者戒除毒癮復歸社會，對於經監獄監禁處
    遇後仍再犯之施用毒品者，更應恢復以機構內、外之治療協
    助其戒除毒癮。此即本次修正毒品危害防制條例第20條第3
    項關於施用毒品者所謂「3年後再犯」係何所指之立法真諦
    。除檢察官優先適用第24條命附條件緩起訴處分處遇（不論
    幾犯，亦無年限）外，對於施用毒品初犯者，應適用第20條
    第1項、第2項為機構內之觀察、勒戒或強制戒治；若於上開
    機構內處遇執行完畢釋放後，於「3年內再犯」者，依第23
    條第2項規定，應依法追訴；倘於「3年後再犯」自應再回歸
    到傳統醫療體系機構內重為觀察、勒戒或強制戒治之治療。
    是對於戒除毒癮不易者，唯有以機構內、外處遇及刑事制裁
    等方式交替運用，以期能控制或改善其至完全戒除毒癮。故
    本次修正後所謂「3年後（內）再犯」，自應跳脫以往窠臼
    ，以「3年」為期，建立「定期治療」之模式。其規定中所
    謂「3年後再犯」，只要本次再犯（不論修正施行前、後）
    距最近一次觀察、勒戒或強制戒治執行完畢釋放已逾3年者
    ，即該當之，不因其間有無犯施用毒品之罪經起訴、判刑或
    執行而受影響。
四、經查：本件抗告人施用第一級毒品之事實，業據其於偵訊時
    坦承不諱，且有勘察採證同意書、新竹市政府警察局第一分
    局扣押筆錄暨扣押物品目錄表、查獲現場及扣押物照片、新
    竹市政府警察局偵辦毒品案件尿液檢體委驗單、台灣尖端先
    進生技醫藥股份有限公司濫用藥物檢驗報告在卷可憑，足堪
    認定。而抗告人前因施用毒品案件，經臺灣彰化地方法院裁
    定送觀察勒戒後，因認有繼續施用毒品傾向，再經同法院以
    91年度毒聲字第2844號裁定令入戒治處所施以強制戒治，於
    92年11月22日執行完畢釋放出所，並經臺灣彰化地方檢察署
    檢察官以92年度戒毒偵字第639號、第640號為不起訴處分確
    定。再因(1)施用第一級毒品案件，經臺灣彰化地方檢察署
    檢察官以100年度毒偵字第1974號為附命完成戒癮治療及預
    防再犯必要命令之緩起訴處分確定，緩起訴期間自100年12
    月1日起至102年11月30日止，(2)施用第一、二級毒品案件
    ，經臺灣新竹地方檢察署檢察官以106年度毒偵字第2232號
    為附命完成戒癮治療及預防再犯必要命令之緩起訴處分確定
    ，緩起訴期間自106年12月20日起至108年6月19日止，(3)施
    用第一級毒品案件，經臺灣新竹地方檢察署檢察官以108年
    度毒偵字第2138號為附命完成戒癮治療及預防再犯必要命令
    之緩起訴處分確定，緩起訴期間自109年2月3日起至110年8
    月2日止，均期滿未經撤銷等節，有本院被告前案紀錄表在
    卷可查，而本件抗告人施用第一級毒品之時間，距其最近一
    次觀察、勒戒或強制戒治執行完畢釋放已逾3年，屬現行毒
    品危害防制條例第20條第3項所定「3年後再犯」，抗告人歷
    次經非機構性處遇之戒癮治療處分後，仍未戒除毒癮，則檢
    察官依卷內資料綜合判斷，考量全案情節，依現行規定提起
    聲請，原審因而裁定抗告人令入勒戒處所觀察勒戒，核屬有
    據，並無違誤。抗告人執前詞為已接受教會戒癮輔導，置換
    人工關節須休養、看診，非免除觀察、勒戒之適法事由。從
    而，本件抗告，核無理由，應予駁回。
據上論結，應依刑事訴訟法第412條，裁定如主文。
中　　華　　民　　國　　111 　年　　10　　月　　31　　日
                  刑事第十二庭  審判長法  官  陳如玲
　　　　　　　　　                    法  官  蔡如惠
　　　　　　　　　                    法  官  廖建瑜
以上正本證明與原本無異。
不得再抗告。
                                      書記官  邵佩均
中　　華　　民　　國　　111 　年　　10　　月　　31　　日